最高法院刑事判決              九十六年度台上字第三九二號
上  訴  人  馮滬祥  男民國00年0月0日生
                    身分證統一編號：Z000000000  
                    住台北市○○○路○段○○號6樓之2
選任辯護人  劉緒倫律師
            薛松雨律師
            李永然律師
上列上訴人因妨害性自主案件，不服台灣高等法院中華民國九十
五年八月九日第二審判決（九十四年度矚上訴字第二號，起訴案
號：台灣士林地方法院檢察署九十三年度偵字第一六三一號），
提起上訴，本院判決如下：
    主  文
原判決撤銷，發回台灣高等法院。
    理  由
本件原判決撤銷第一審之科刑判決，改判仍論處上訴人馮滬祥以
對於女子以違反其意願之方法而為性交，累犯罪刑，固非無見。
惟查：(一)有罪之判決書，應於理由內記載對於被告有利之證據不
採納之理由，刑事訴訟法第三百十條第二款定有明文。上訴人於
原審辯稱：「Ａ女（姓名年籍詳卷）二條內褲的精斑，面積大小
相同，證明必定為手工塗抹。因為二條內褲相差時間約六個小時
，第二條內褲怎麼可能精斑面積與第一條相同。體內精液怎麼可
能六小時還留這麼多」，「Ａ女二條內褲的精斑形狀，都是斷斷
續續，雜亂的湖泊形，並不是從體內流出應有的直線形，這也證
明純屬人工塗抹」等情（見原審卷第○○頁民國九十五年七月十
九日審判筆錄）。如果屬實，則上開Ａ女所有二條內褲精斑是否
人工塗抹，攸關上訴人應否負強制性交罪責，至為重要。乃原判
決對於上開有利於上訴人之證據未予調查，亦未於理由內說明不
予調查之理由，遽予論處上訴人以強制性交罪刑，自有調查未盡
及判決理由不備之違誤。(二)刑事訴訟以直接審理為原則，必須經
過調查程序，以顯出於審判庭之證據資料，始得採為判決基礎。
故卷宗內之筆錄及其他文書可為證據者，審判長應向當事人、代
理人、辯護人或輔佐人宣讀，或告以要旨，此項程序為公開審判
期日所應踐行者，否則，即係於審判期日所應調查之證據而未予
調查，若採為裁判之基礎，其判決當然違背法令。原審於審判期
日未將內政部警政署刑事警察局（下稱刑事局）網站關於精液之
證明之說明（見原審卷第二四四、二四五頁），於審判期日向當
事人、辯護人宣讀或告以要旨，使其等有辯論之機會，有該審判
筆錄可按，遽於理由內引用上開精液之證明之說明論謂「又遺留
在陰道內之精液被洗掉或受陰道之自淨作用甚快就消失，則遺留
在陰道內之精蟲，留在陰道下部者較快被陰道下部之弱酸性分泌
液殺死，留在陰道上部者，因陰道上部之分泌液為弱鹼性，故可
遺留三至四日（參照刑事局網站關於精液之證明之說明。本件『
被害人陰道抹片』經顯微鏡檢查未發現精子細胞，極為可能係當
初採集自被害人陰道下部之精液，而該部位精液內之精蟲已被陰
道下部之弱酸性分泌液殺死，或係剛巧採集到內無精蟲之精液檢
體，故有上開未發現精子細胞之鑑驗結果」（見原判決第五十七
頁第六至十五行），資為論處上訴人以強制性交罪刑之基礎，其
所踐行之訴訟程序，顯屬違背法令。(三)刑法關於拘束人身自由保
安處分之強制治療於八十八年四月二十一日修正公布後，增訂同
法第九十一條之一，規定犯刑法第二百二十一條至第二百二十七
條之罪者，於裁判前應經鑑定有無施以治療之必要。有施以治療
之必要者，得令入相當處所，施以治療。前項處分於刑之執行前
為之，其期間至治癒為止，但最長不得逾三年。嗣該條文於九十
四年二月二日又修正公布，並自九十五年七月一日施行，將上開
規定改為：「犯第二百二十一條……之罪，而有下列情形之一者
，得令入相當處所，施以強制治療：一徒刑執行期滿前，於接受
輔導或治療後，經鑑定、評估，認有再犯之危險者；二依其他法
律規定，於接受身心治療或輔導教育後，經鑑定、評估，認有再
犯之危險者。」亦即由刑前治療改為刑後治療，但治療期間則未
予限制，抑且治療處分之日數，復不能折抵有期徒刑或拘役刑期
，是以本件上訴人雖經第一審法院囑託行政院國軍退除役官兵輔
導委員會台北榮民總醫院（下稱台北榮民總醫院）鑑定結果，認
上訴人無施以強制治療之必要，唯上開法律既有變更，原審自應
加以比較，適用最有利於上訴人之法律加以審理，否則上訴人於
徒刑執行期滿後，將不免有再送鑑定、評估，而逕依新法施以強
制治療之虞。乃原判決見未及此，逕以理由論述「被告（上訴人
）行為後，刑法第九十一條之一性侵害治療處分之規定，業於九
十四年一月七日修正公布，並於九十五年七月一日施行，由刑前
治療改為刑後治療。故如行為時在舊法，原審（第一審）審理期
間依舊法囑託台北榮民總醫院就被告鑑定有無施以治療之鑑定結
果（即九十四年二月二十五日北總精字第0000000000號函送之精
神鑑定報告書所載：被告目前無明顯精神科疾病及性倒錯疾症，
且再犯率及危險性亦不高，無施以治療之必要等情），自毋庸再
行斟酌」（見原判決第六十一頁第五至十二行），自有漏未依刑
法第二條第一項規定比較適用新舊法之違誤。以上或為上訴意旨
所指摘，或為本院得依職權調查之事項，應認原判決有撤銷發回
更審之原因。
據上論結，應依刑事訴訟法第三百九十七條、第四百零一條，判
決如主文。
中    華    民    國  九十六  年    一    月   十八   日
                      最高法院刑事第七庭
                          審判長法官  呂  潮  澤  
                                法官  吳  昆  仁  
                                法官  孫  增  同  
                                法官  趙  文  淵  
                                法官  吳      燦  
      本件正本證明與原本無異
                                      書  記  官  
中    華    民    國  九十六  年    一    月  二十二  日
                                                      Ｋ